臺灣新竹地方法院民事判決
110年度家繼訴字第31號
原      告  文萬華  

            文瑾宜  

上二人共同
訴訟代理人  李文傑律師
            李家豪律師
參  加  人  裕融企業股份有限公司

法定代理人  嚴陳莉蓮


被      告  文志強  

訴訟代理人  楊詠誼律師
            廖于清律師
被      告  劉瑞珍  


上列當事人間分割遺產事件，本院於民國111年3月11日言詞辯論
終結，判決如下： 
    主  文
一、兩造被繼承人劉秀珠如附表一所示之遺產應依如附表一所示
    分割方法分割。
二、訴訟費用由兩造依附表二所示應繼分比例負擔。
三、參加費用由參加人負擔。　　　　
    事實及理由
壹、程序方面：
一、按訴狀送達後，原告不得將原訴變更或追加他訴，但擴張或
    減縮應受判決事項之聲明者，不在此限；不變更訴訟標的，
    而補充或更正事實上或法律上之陳述者，非為訴之變更或追
    加，家事事件法第51條準用民事訴訟法第255條第1項第3款
    、第256條分別定有明文。本件原告於起訴時原聲明請求就
    被繼承人劉秀珠（下稱被繼承人）所遺如附表一編號1、編
    號2之不動產准予分割（見本院卷一第5頁），嗣於言詞辯論
    終結前，就請求分割遺產範圍因迭經變更聲明後，最終於民
    國111年2月18日變更被繼承人之遺產範圍如附表一所示（見
    本院卷二第18頁、第169頁），因請求分割遺產之訴，其訴
    訟標的法律關係為形成訴權，且係以整個遺產為一體而分割
    ，並非以遺產中個別之財產分割為對象，是原告所為上述之
    變更，僅係就遺產之範圍所為之陳述不同，其訴訟標的仍屬
    相同，故其所為核係補充或更正其事實及法律上之陳述，並
    非為訴之變更或追加。
二、次按就兩造之訴訟有法律上利害關係之第三人，為輔助一造
    起見，於訴訟繫屬中，得為參加，民事訴訟法第58條第1項
    定有明文。原告主張依民法第1164條規定提起本件分割遺產
    訴訟，參加人裕融企業股份有限公司於110年7月21日具狀聲
    請參加訴訟，表示其亦為原告文瑾宜之債權人，就本件訴訟
    有法律上利害關係，為輔助文瑾宜參加，並提出債權憑證影
    本為證（見本院卷一第93至95頁），經核無不合，應予准許
    。
三、本件被告劉瑞珍經合法通知，未於言詞辯論期日到場，核無
    民事訴訟法第386條各款事由，依家事事件法第51條準用民
    事訴訟法第385條第1項前段之規定，爰依原告之聲請，准為
    一造辯論而為判決。　　
貳、實體方面：
一、原告主張：
(一)兩造之母即被繼承人於109年4月20日死亡，遺有如附表一所
    示財產，原告文萬華、文瑾宜及被告文志強、劉瑞珍（下稱
    其名，合稱原告或被告）為全體繼承人，應繼分各4分之1。
    惟被繼承人於106年1月12日立有代筆遺囑，就附表一編號1
    、編號2所示不動產（下稱系爭不動產）指定由文志強繼承8
    分之5，文萬華、文瑾宜及劉瑞珍則分別繼承8分之1，原告
    尊重被繼承人之意願，惟考量文志強目前雖居住於系爭不動
    產，但並無資力可以金錢補償其餘繼承人，故請求變價分割
    ；至於附表一編號3至編號5所示財產則依兩造應繼分分割。
    本件遺產並無不能分割之情事，亦無不分割之約定，然兩造
    迄未能達成協議，原告等爰依民法第1164條規定提起分割之
    訴。
(二)被繼承人之配偶文相如於103年6月6日死亡，其遺產由被繼
    承人單獨繼承，且被繼承人每月尚有身心障礙者生活補助與
    敬老福利津貼、原告二人給予之生活費用約新臺幣（下同）
    5,000元，是被繼承人能以自己之財產維持生活及支付醫療
    、看護費用，自無文志強代原告或劉瑞珍墊付被繼承人費用
    的情事。況文志強並未照顧被繼承人，就所稱為被繼承人清
    償借款、墊付外傭費用及生活費用等情亦未適切舉證，又縱
    文志強真有支付被繼承人之日常開支，因被繼承人並無不能
    維持生活而有受扶養必要，實屬其孝養母親所為之任意給付
    或贈與，無再行請求被繼承人或其他繼承人返還或自應分割
    之遺產扣除之餘地。至於文志強稱與劉瑞珍共同支付被繼承
    人喪葬費用17萬0,959元部分，所提出之匯款金額為15萬5,7
    80元，且匯款人不明，縱由其等支付，亦係履行道德上之義
    務，況奠儀、勞保給付之喪葬費用均係由劉瑞珍收取，自不
    得請求其餘繼承人返還或從應繼承遺產内扣除。
(三)為此聲明：
  １、被繼承人所遺如附表一所示之遺產，分割如附表一分割方
      法欄所示。
　２、訴訟費用由兩造依繼承比例負擔。　
二、被告則以：
(一)被告文志強：系爭不動產目前由伊居住使用，同意依被繼承
    人遺囑分割為分別共有或由伊單獨取得，再依鑑價給付其餘
    三位繼承人各八分之一的金額。惟伊所墊付被繼承人房貸38
    萬4,300元、外傭費用170萬3,058元、喪葬費用17萬0,955元
    、扶養費123萬6,378元，應由其餘繼承人照應繼分比例扣抵
    。至於原告稱被繼承人有財產足以維持自己生活，惟系爭不
    動產為其住處無法變價，每月所領敬老及安老津貼亦僅約6,
    500元，且觀被繼承人新竹第三信用合作社（下稱新竹三信
    ）、新竹東門郵局（下稱東門郵局）帳戶又未見有原告所稱
    給付生活費之資料，則被繼承人每月收入完全不足以負擔外
    傭薪資、房貸、最低生活費，是伊為被繼承人墊付上開費用
    ，並請求自應給付其他繼承人之補償金内扣抵，自屬有據。
(二)被告劉瑞珍經合法通知未於言詞辯論期日到場，亦未提出書
    狀作何聲明或陳述。 
三、參加人主張：無意見。 
四、本院之判斷：
(一)按遺產繼承人，除配偶外，依下列順序定之：一、直系血親卑親屬。二、父母。三、兄弟姊妹。四、祖父母；同一順序之繼承人有數人時，按人數平均繼承；配偶有相互繼承遺產之權，其與第1138條所定第一順序之繼承人同為繼承時，其應繼分與他繼承人平均；又養子女與養父母及其親屬間之關係，除法律另有規定外，與婚生子女同，民法第1138條、第1141條、第1144條第1款及第1077條第1項分別定有明文。經查，本件被繼承人於109年4月22日死亡，其配偶業於103年6月6日死亡，是被繼承人死亡時，繼承人為子女即原告與被告等4人，有被繼承人及兩造戶籍謄本、財政部北區國稅局遺產稅免稅證明書、繼承系統表在卷可稽（見本院卷一第10頁至第14頁、第41頁、第71頁），復為兩造所不爭執，堪認為真實。是兩造既皆為被繼承人之合法繼承人，揆諸前開規定，渠等之應繼分各4分之1。
(二)兩造對於被繼承人遺有如附表一所示之財產並不爭執（見本院卷二第169頁至第170頁），且有財政部北區國稅局遺產稅免稅證明書、土地暨建物登記謄本為證，並經本院向中華郵政股份有限公司函查明確（見本院卷一第36頁至第41頁、卷二第62頁至第68頁）。本件被繼承人之遺產範圍如附表一所載，堪以認定。
(三)兩造就被繼承人之債務及喪葬費負擔存有爭議，分論如下：
  １、按民法第1172條關於遺產分割時之扣還，係針對「繼承人
      對於被繼承人」負有債務時應扣還所為之規定，亦即如繼
      承人中有對被繼承人負有債務者，為顧及其他繼承人之利
      益，債務不因繼承發生混同。至於「繼承人對於被繼承人
      」享有債權時，雖尚無法律明文，但參以民法第1153條各
      繼承人對於繼承債務負連帶清償責任之規定，並基於公平
      分割遺產及平等原則，亦應類推適用現行民法第1172條規
      定，應先自遺產總額中扣還後再進行分割。是被繼承人之
      房貸、看護費用及生活費質上屬於其生前債務，應列為遺
      債予以扣除。次按遺產管理、分割及執行遺囑之費用，由
      遺產中支付之，民法第1150條前段定有明文，而被繼承人
      之喪葬費用，是否為繼承費用，我國民法雖未規定，然此
      項費用既為完畢被繼承之後事所不可缺，並參酌遺產及贈
      與稅法第17條第1項第10款規定，被繼承人之喪葬費用，
      以100萬元計算，應自遺產總額中扣除，免徵遺產稅，堪
      認被繼承人之喪葬費用自應由遺產負擔。準此，被繼承人
      死亡後，所支出之喪葬費用，依上開民法規定及目前實務
      見解，該喪葬費用於合理範圍內自應由被繼承人之遺產中
      扣除。　　　
  ２、經查：
　　⑴文志強主張自104年3月迄109年9月，有為被繼承人清償新
      竹三信借款債務38萬4,300元，應列為被繼承人之債務云
      云，並提出存款條影本49紙為證（見本院卷一第116頁至
      第134頁），為原告所否認。經互核上開存款條影本與文
      志強另提出之存入現金繳納房貸清單表格（見本院卷二第
      152頁），除有存款條日期不清（見本院卷一第116頁第1
      張、第119頁第1張）、不符（見本院卷一第117頁第1張、
      第134頁第2張），或闕漏（清單表格編號1、2、5、6、10
      、14、53）外，且均乏存款人之證據資料，無從認定上開
      款項為文志強所存入；又本院審酌文志強自陳與被繼承人
      同住等語，則在此共同生活情形下，家庭成員均可任意在
      家中蒐集、保管相關單據，則執有單據之人尚難逕認為支
      付該款項之人，故文志強並無提出足夠之證明可佐該等費
      用確實為其所支出。至於被繼承人109年4月20日死亡後，
      其新竹三信帳戶仍於同年月21日存入8,200元、同年7月1
      日存入2萬5,000元、同年9月10日存入2萬元，惟依被繼承
      人之東門郵局帳戶資料，該帳戶於109年4月21日遭提領14
      萬3,000元（見本院卷二第68頁），自不能排除被繼承人
      死後，其新竹三信帳戶存入款項係由其東門郵局帳戶領出
      款項所支付，是文志強主張有為被繼承人清償借款債務38
      萬4,300元云云，依現有證據資料，尚難採信。　
　　⑵文志強又主張自103年起有代被繼承人墊付外傭之費用170
      萬3,058元，應列為被繼承人之債務云云，並提出十安有
      限公司（下稱十安公司）外勞交付雇主記錄表、勞動契約
      、雙銓人力資源有限公司（下稱雙銓公司）外勞入境基本
      資料、委任聘僱契約、薪資明細、正倫國際人力仲介有限
      公司（下稱正倫公司）收款憑單、薪資明細表影本為證（
      見本院卷一第135頁至第143頁），惟觀之文志強分別與十
      安公司、雙銓公司所訂立之契約（見本院卷一第136頁、
      第139），雇主皆為文志強，且未載明僱用目的係為照顧
      被繼承人（正倫公司部分則未提出聘僱契約），況證人即
      文瑾宜前夫彭瑋到庭結證稱外傭都被文志強挪用到店裡幫
      忙等語（詳下述），則文志強主張係代被繼承人墊付聘僱
      外傭之費用，已非無疑。再者，文志強主張於103年3月至
      107年1月間透過十安公司聘僱阮氏產，共支出看護費用10
      6萬8,720元、另於107年2月至同年7月間透過雙銓公司聘
      僱河氏娥，共支出看護費用13萬3,590元，惟皆未提出任
      何薪資明細為憑，又文志強主張於107年8月至109年1月間
      透過雙銓公司聘僱丁氏柔，共支出介紹費及看護費用41萬
      5,770元，惟並未提出仲介費收據，所提出之薪資明細亦
      無勞工簽名，實無足夠之證據可證文志強於103年3月至10
      9年年1月間為被繼承人墊付聘僱外傭之費用161萬8,080元
      。至文志強主張於109年2月至同年5月間透過正倫公司聘
      僱RINA，共支出介紹費及看護費用8萬4,978元，除未提聘
      僱契約，無法認定僱用目的係為照顧被繼承人外，被繼承
      人已於109年4月20日死亡，同年5月之薪資與被繼承人之
      照護無涉。況依原告所提106年11月13日之錄影內容，文
      志強自承所經營之「牛肉麵大王」屬被繼承人所有（見檔
      案名稱「0000-0000-文志強控制劉秀珠行動自由」1分23
      秒至1分29秒處，本院卷二第41頁、第45頁），而證人即
      文瑾宜前夫彭瑋亦到庭結證稱：被繼承人配偶文相如要退
      休時，原本想牛肉麵大王店面給劉瑞珍、文瑾宜經營，每
      個月再付文相如跟被繼承人一些生活費，但被繼承人執意
      要給文志強經營，當初被繼承人的兒女有協議，誰經營這
      個店就必須付父母一個月10萬元生活費，被繼承人只要有
      此收入，生活就沒有問題，且被繼承人前因車禍有受賠償
      200多萬元，也被文志強佔用，另文瑾宜、文萬華回去探
      視也都會給被繼承人錢，況外勞都被文志強挪用到店裡幫
      忙，只幫被繼承人送晚餐跟洗澡，費用自應由文志強支付
      等語明確（見本院卷二第135頁至第45頁），參以被繼承
      人之東門郵局帳戶資料可知，被繼承人生前非無經濟能力
      足以支付該等費用，文志強復未舉證其如何支付上開費用
      ，實難認文志強確實有代被繼承人支付上開外傭看護費用
      。至於文志強雖抗辯彭瑋之證言有所偏頗且違背客觀事實
      云云，惟其經具結後而作證，所證述之內容能詳細闡述兩
      造糾紛緣由，亦與本院調閱之本院105年度重訴字第127號
      塗銷預告登記案卷、文萬華提出之錄影內容大致相符，衡
      情其應無干冒偽證罪責，故為不實證述之必要，且彭瑋並
      非本件繼承人，更無故意偏袒原告而為不利文志強證述之
      必要，是文志強上開主張，尚難憑採。
　　⑶另文志強主張其與劉瑞珍共同支付被繼承人喪葬費用共計1
      7萬0,955元（包括祥龍禮儀公司費用15萬5,780元、餐費9
      ,150元、手尾錢3,625元、封丁費2,400元)，業據提出祥
      龍禮儀公司殯葬費用明細表、匯出匯款憑證為據（見本院
      卷一第144至145頁），原告既不否認未曾支付被繼承人之
      喪葬費用，則文志強主張與劉瑞珍共同支付祥龍禮儀公司
      15萬5,780元，應堪認定。文志強另主張支出餐費、手尾
      錢、封丁費部分，因未提出任何證據資料供審酌，難認可
      採。至於原告主張勞保喪葬給付、奠儀均由劉瑞珍收取，
      自不應再喪葬費用由遺產内扣除云云，惟原告就劉瑞珍是
      否請領勞保喪葬津貼、請領金額，及是否收取奠儀、收取
      數額均未舉證，本院無從逕採，況奠儀係被繼承人之親友
      為向死者表示追思或敬悼之念，按其與繼承人或被繼承人
      親疏遠近之差異，對繼承人（喪家）為不同程度之物品或
      金錢餽贈，而收受該奠儀之繼承人，未來於贈予人或其親
      人亡故時，仍須以相當數額之金錢或物品返還該親友，核
      其性質，要屬親友間對於繼承人之無償贈與，非可逕認為
      喪葬費用之補貼，而兩造就收取之奠儀如何分配，乃另一
      問題，非本件分割遺產事件中所應予審酌。　　　
    ⑷至文志強主張自100年1月至109年4月20日(109年3月底）獨
      力負擔被繼承人之生活費用，以主計處頒定之每人最低月
      消費支出計算，合計支出123萬6,378元，為原告等所否認
      ，且文志強並無提出任何證據資料為佐，已無從逕採。參
      以被繼承人於103年1月於東門郵局帳戶尚有70餘萬元之存
      款，且觀之該帳戶迄109年4月間之交易明細，時有提領情
      形（見本院卷二第63頁至第68頁），期間共提領141萬9,0
      00元（不含轉帳至新竹三信清償貸款部分），過世時該帳
      戶尚有餘額14萬3,029元，以103年1月至109年4月共76個
      月計，平均每月提領金額為1萬8,671元（0000000÷76＝186
      71，元以下四捨五入），足認被繼承人生前所需開銷應係
      以其自身財產支應，難認有由文志強負擔之情形，文志強
      上開主張，實無足採。
　  ⑸綜上所述，應由被繼承人遺產支付之費用，僅有喪葬費用15萬5,780元，文志強其餘主張，皆無理由。　　　
(四)被繼承人遺產之分割方式：
  １、按繼承人有數人時，在分割遺產前，各繼承人對於遺產全
      部為公同共有；繼承人得隨時請求分割遺產，但法律另有
      規定或契約另有訂定者，不在此限，為民法第1151條、第
      1164條所明定。另按公同共有物分割之方法，除法律另有
      規定外，準用關於共有物分割之規定，民法第830條第2項
      定有明文。次按共有物之分割，依共有人協議之方法行之
      。分割之方法不能協議決定，或於協議決定後因消滅時效
      完成經共有人拒絕履行者，法院得因任何共有人之請求，
      命為下列之分配：一、以原物分配於各共有人。但各共有
      人均受原物之分配顯有困難者，得將原物分配於部分共有
      人。二、原物分配顯有困難時，得變賣共有物，以價金分
      配於各共有人；或以原物之一部分分配於各共有人，他部
      分變賣，以價金分配於各共有人，並為公同共有物之分割
      所準用，民法第824條第1項、第2項定有明文。又遺產分
      割，應由法院依民法第824條命為適當之分配，不受任何
      共有人主張之拘束（最高法院49年台上字第2569號判例要
      旨參照）。法院選擇遺產分割之方法，應具體斟酌公平原
      則、各繼承人之利害關係、遺產之性質及價格、利用價值
      及經濟效用、經濟原則及使用現狀、各繼承人之意願等相
      關因素，以為妥適之判決。
　２、繼承人遺有如附表一所示財產，業如前述，而上開財產依
      其使用目的並非不能分割，且兩造就被繼承人遺產亦未定
      有不分割之協議，惟迄未達成分割協議，從而，原告訴請
      裁判分割遺產，終止兩造間之公同共有關係，核屬有據，
      應予准許。
  ３、就被繼承人所遺附表一編號1、編號2所示不動產部分，被
      繼承人生前立有代筆遺囑，按遺囑制度之設，既在尊重遺
      囑人之最終意思，倘遺囑之內容未牴觸法令或違反公序良
      俗，自應承認其效力（最高法院108年度台上字第1441號
      判決參照）。是被繼承人生前以代筆遺囑，指定系爭不動
      產由文志強繼承8分之5，文萬華、文瑾宜及劉瑞珍則分別
      繼承8分之1等情，有民間公證人洪筱琍事務所函所附帶被
      繼承人代筆遺囑認證資料可參（見本院卷一第68頁至第92
      頁），因該遺囑未損及繼承人之特留分，本院自應盡量尊
      重遺囑人之意思而為遺產分割。惟因兩造對於分配方法並
      無共識，本院審酌系爭不動產現由文志強占有使用中，其
      雖主張由其取得，再以金錢補償其他繼承人，惟原告憂心
      文志強之經濟能力，明確表達無意以此方法分配，則上開
      分割方法已因原告不同意而無法採用。另系爭不動產若以
      原物分配兩造，由兩造維持分別共有，以目前兩造之互動
      相處模式，將來仍可能再生共有物使用或分割之糾紛，並
      非相宜。為維護繼承人間之公平，徹底解決兩造紛爭，本
      院認宜採行變價分割，且變價分割過程中，文志強仍得行
      使優先承買權，不致損害其權益，亦屬公平。故本院認如
      附表一編號1、編號2所示不動產應以變價之方式分割，而
      變賣所得價金於清償被繼承人死亡時尚積欠之抵押債務、
      喪葬費用15萬5,780元後，由兩造按被繼承人遺囑指定比
      例取得，應為適當。
　４、至於被繼承人所遺附表一編號3至編號5所示之存款、投資
      部分，因被繼承人生前所立之代筆遺囑未論及此部分，故
      按應繼分比例分配，始謂公允，爰就被繼承人如附表一編
      號3至編號5所示之存款、投資，按如附表一分割方式欄所
      示分割方法予以分配兩造。
(五)從而，原告依民法第1164條規定，訴請分割被繼承人之遺產
    ，為有理由。爰將被繼承人所遺如附表一所示之遺產，分割
    如該表「分割方法欄」所示。
五、又裁判分割遺產之形成訴訟，法院決定遺產分割之方法時，
    應斟酌何種分割方法較能增進共有物之經濟效益，並兼顧兩
    造之利益，以決定適當之分割方法，不受起訴聲明之拘束，
    亦不因何造起訴而有不同，本件原告起訴雖於法有據，然被
    告之應訴乃法律規定所不得不然，且本件分割結果，繼承人
    均蒙其利，訴訟費用之負擔自以參酌兩造就系爭遺產應繼分
    之比例分擔較為公允，爰依職權酌定如主文第2項所示。
六、本件判決之基礎已臻明確，兩造其餘之攻擊防禦方法及所提
    證據，核與判決無影響，無庸一一論列，併此敘明。
七、據上論結，本件原告之訴為有理由，依家事事件法第51條，
    民事訴訟法第80條之1、第85條第1項，判決如主文。
中　　華　　民　　國　　111 　年　　4 　　月　　12　　日
                      家事法庭  法　　　官  林建鼎 
以上正本係照原本作成。
如對本判決上訴，須於判決送達後20日之不變期間內，向本院提
出上訴狀（需附繕本）。如委任律師提起上訴者，應一併繳納上
訴審裁判費。
中　　華　　民　　國　　111 　年　　4 　　月　　12　　日
                                書　記　官　林毓青　　
附表一：被繼承人劉秀珠所遺財產及分割方法
編號 遺產內容 權利範圍或金額（新臺幣） 分割方法  1 新竹市○○段00000地號土地 全部 變價分割。變價所得價金於清償被繼承人死亡時尚積欠之抵押債務及喪葬費用15萬5,780元後，餘款由兩造按附表三所示繼承比例分配。  2 新竹市○○段000○號建物 全部   3 新竹第三信用合作社活期儲蓄存款  12,353元及其利息 由兩造依附表二所示應繼分比例分割。得各自向金融機領取。  4 有限責任新竹第三信用合作社投資 20股及其孳息 由兩造依附表二所示應繼分比例分配取得。  5 新竹東門郵局存款  6,801元及其利息 由兩造依附表二所示應繼分比例分割。得各自向金融機領取。 

附表二：兩造之應繼分
編號 繼承人 應繼分  1 文瑾宜 4分之1  2 文萬華 4分之1  3 劉瑞珍 4分之1  4 文志強 4分之1 

附表三：被繼承人遺囑指定之繼承比例（就系爭不動產）
編號 繼承人 被繼承人遺囑指定之繼承比例（不動產部分）  1 文瑾宜 8分之1  2 文萬華 8分之1  3 劉瑞珍 8分之1  4 文志強 8分之5